---
title: "Proyecto Final"
subtitle: "BD-165 · Modelos Estadísticos Avanzados de Análisis de Datos"
author: "Grupo [N] — Colegio Universitario de Cartago"
date: "`r format(Sys.Date(), '%d de %B de %Y')`"
output:
  rmdformats::material:
    highlight: haddock
    css: styles_proyecto_final.css
    thumbnails: false
    lightbox: true
    self_contained: true
    code_folding: show
    df_print: paged
    fig_width: 8
    fig_height: 5
---

<!--
NOTA DE COMPILACIÓN: este documento usa el paquete `rmdformats` (tema
`material`). Si RStudio marca error al compilar, instalarlo una sola vez
con: install.packages("rmdformats")
El archivo styles_proyecto_final.css debe vivir en la misma carpeta que
este .Rmd para que el "Knit" lo encuentre.
-->

<!--
============================================================================
 GUÍA RÁPIDA PARA EL GRUPO — leer antes de escribir
============================================================================
1. Este .Rmd es la plantilla oficial del proyecto. Todos trabajamos SOBRE
   este mismo archivo (o sobre ramas del repo) para que el documento final
   tenga un formato consistente, sin importar quién escribió cada sección.

2. Estructura obligatoria (según el enunciado del proyecto, sección 5.1):
     1. Introducción
     2. Descripción de la base de datos
     3. Exploración y preparación de los datos
     4. Modelos aplicados (LAS TRES TÉCNICAS, cada una JUSTIFICADA)
     5. Resultados
     6. Discusión
     7. Conclusiones
   No borren ni reordenen estos encabezados de nivel 1 (#).

3. Reglas de oro:
   - Cada técnica necesita un párrafo explícito de POR QUÉ es apropiada
     para la pregunta de análisis (se penaliza en la rúbrica si falta).
   - Todo bloque de código debe ser reproducible: no usar setwd() con
     rutas locales; el .csv del dataset debe vivir en /datos dentro del
     repositorio (o cargarse desde una URL pública).
   - No dejar bloques de código sin su interpretación en prosa inmediatamente
     después (así se hizo en todos los laboratorios del curso — sigan ese
     estilo: salida -> interpretación en 2-4 líneas).

4. Flujo de trabajo sugerido en GitHub:
   - Repositorio PÚBLICO (requisito del punto 5.1 y del criterio de
     rúbrica "Publicación en GitHub y reproducibilidad").
   - Estructura de carpetas:
       /datos              -> csv del dataset (o un README.md con el link
                               a la fuente si el archivo es muy grande)
       /Proyecto_Final_BD165.Rmd
       /styles_proyecto_final.css  -> hoja de estilos institucional
       /docs/index.html    -> salida de rmarkdown::render(), para GitHub Pages
   - Cada quien trabaja en una rama (feature/nombre-seccion) y hace PR
     hacia main. Evitar todos editando el mismo .Rmd al mismo tiempo en
     main para no pisarse cambios.
   - Para publicar el HTML con GitHub Pages: Settings -> Pages -> Source:
     rama main, carpeta /docs.

5. Para compilar: botón "Knit" en RStudio, o en consola:
     rmarkdown::render("Proyecto_Final_BD165.Rmd")
   Requiere el paquete rmdformats (install.packages("rmdformats")) y que
   styles_proyecto_final.css esté en la misma carpeta que el .Rmd.

6. Reemplacen TODOS los [placeholders entre corchetes] y borren los
   comentarios HTML (<!-- ... -->) de guía una vez que cada sección esté
   redactada.
============================================================================
-->

## Integrantes del grupo

<!--
rmdformats::material solo despliega un autor en el panel superior, así
que la nómina completa del grupo va en esta tabla — es lo que además pide
la rúbrica de la defensa oral: "todos deben intervenir".
Completar carné y rol de cada quien.
-->

| Integrante | Carné | Rol principal en el proyecto |
|---|---|---|
| [Nombre completo] | [Carné] | [ej. Recolección y limpieza de datos] |
| [Nombre completo] | [Carné] | [ej. Técnica 1 — Regresión] |
| [Nombre completo] | [Carné] | [ej. Técnica 2 — K-medias] |
| [Nombre completo] | [Carné] | [ej. Técnica 3 — Series de tiempo] |
| [Nombre completo] | [Carné] | [ej. Redacción, discusión y video] |

```{r setup, include=FALSE}
knitr::opts_chunk$set(
  echo = TRUE,
  warning = FALSE,
  message = FALSE,
  fig.align = "center",
  fig.width = 8,
  fig.height = 5
)

# ---- Paquetes usados en el curso (descomentar/agregar según la técnica) ----
library(dplyr)
library(ggplot2)
library(GGally)       # ggpairs() para matrices de dispersión/correlación
library(psych)         # KMO(), cortest.bartlett(), análisis factorial
library(factoextra)    # fviz_nbclust(), fviz_cluster()
library(car)            # vif(), leveneTest()
library(gvlma)          # verificación global de supuestos de regresión
library(forecast)       # ses(), holt(), hw(), accuracy(), autoplot() [series de tiempo]

# Paleta institucional reutilizada de los laboratorios del curso
col_navy <- "#1F497D"
col_teal <- "#38761D"
```

# Introducción

<!--
Contexto + objetivos + LA PREGUNTA DE ANÁLISIS que el proyecto busca
responder. 1-2 párrafos. Ejemplo de estructura:
  - ¿Qué problema u organización motiva el análisis?
  - ¿Qué se quiere predecir, segmentar o comparar?
  - ¿Por qué estas variables/este dataset son relevantes para esa pregunta?
-->

[Redactar introducción. Ejemplo de pregunta de análisis: "¿Qué variables
climáticas explican mejor la demanda horaria de bicicletas compartidas en
Seúl, y es posible identificar perfiles de días con demanda similar para
apoyar la planificación de flota?"]

# Descripción de la base de datos

<!--
Fuente (con cita completa y enlace), número de observaciones, número y
tipo de variables, unidad de medida de cada variable relevante, y por qué
el dataset es de acceso libre y legal.
-->

**Fuente:** [Nombre del dataset, autor(es), repositorio (Kaggle/UCI/otro),
año, enlace, y cita formal — ej. formato UCI: `Autor (Año). Nombre del
Dataset [Dataset]. UCI Machine Learning Repository. https://doi.org/...`]

**Licencia / acceso:** [ej. CC BY 4.0 — de acceso público y libre]

```{r cargar-datos}
# Ajustar el nombre de archivo/ruta según lo acordado en /datos del repo
datos <- read.csv("Data/ai_student_impact_dataset.csv")

dim(datos)      # observaciones x variables
str(datos)
summary(datos)
```

[Describir en prosa: cuántas observaciones y variables tiene, cuáles son
numéricas y cuáles categóricas, y qué representa cada una en el contexto
del problema.]

# Exploración y preparación de los datos

<!--
Limpieza (duplicados, tipos de dato mal cargados), valores faltantes,
outliers, escalado/estandarización si aplica, matriz de correlaciones.
Sigan el estilo de los laboratorios: cada salida con su interpretación.
-->

## Valores faltantes y tipos de dato

```{r limpieza}
colSums(is.na(datos))

# Conversión de variables categóricas a factor, ej.:
# datos$variable_categorica <- as.factor(datos$variable_categorica)
```

[Interpretación: ¿hay datos faltantes? ¿qué se hizo con ellos? ¿qué
columnas se convirtieron a factor y por qué?]

## Análisis exploratorio (distribución y correlaciones)

```{r eda}
# Histogramas / distribución de las variables numéricas clave
# (ver Laboratorio 1 como referencia de estilo)

# Matriz de correlaciones
num_vars <- datos %>% select(where(is.numeric))
round(cor(num_vars), 3)
```

[Interpretación: ¿qué variables están más correlacionadas con la variable
de interés? ¿hay señales de multicolinealidad que deban tratarse más
adelante? ¿se necesita estandarizar (scale()) antes de aplicar alguna de
las tres técnicas — por ejemplo si se va a hacer clustering?]

# Modelos aplicados

<!--
====================================================================
 ESTA ES LA SECCIÓN MÁS IMPORTANTE DE LA RÚBRICA (5/5 puntos).
 Cada técnica va en su propia sub-sección con este orden fijo:
   1) Justificación (por qué esta técnica y no otra)
   2) Código y salida
   3) Interpretación de la salida
 NO se puede aplicar una técnica sin su párrafo de justificación.
====================================================================
-->

## Técnica 1 — [Nombre de la técnica, ej. Regresión Lineal Múltiple]

<div class="justificacion">
**Justificación:** [¿Por qué es apropiada para la pregunta de análisis?
¿Qué tipo de variable dependiente/independientes lo requieren?]
</div>

```{r tecnica-1}
# Código de la Técnica 1

```

<div class="interpretacion">
[Interpretación de los resultados de la Técnica 1.]
</div>

## Técnica 2 — [Nombre de la técnica, ej. K-medias]

<div class="justificacion">
**Justificación:** [...]
</div>

```{r tecnica-2}
# Código de la Técnica 2

```

<div class="interpretacion">
[Interpretación de los resultados de la Técnica 2.]
</div>

## Técnica 3 — [Nombre de la técnica, ej. Series de Tiempo / Holt-Winters]

<div class="justificacion">
**Justificación:** [...]
</div>

```{r tecnica-3}
# Código de la Técnica 3

```

<div class="interpretacion">
[Interpretación de los resultados de la Técnica 3.]
</div>

# Resultados

<!--
Síntesis integrada de las tres técnicas: gráficos finales, tablas
comparativas, hallazgos principales. No repetir el código ya mostrado
arriba — esta sección es la lectura conjunta de lo que arrojaron las
tres técnicas.
-->

[Redactar síntesis de resultados con gráficos/tablas de apoyo si hace
falta.]

# Discusión

<!--
Significado de los resultados en el contexto del problema planteado en
la introducción, y LIMITACIONES del análisis (tamaño de muestra, sesgos
del dataset, supuestos que no se cumplieron del todo, alcance temporal
o geográfico de los datos, etc.). Este criterio pesa 3 puntos en la
rúbrica y penaliza si no hay autocrítica.
-->

[Redactar discusión crítica.]

# Conclusiones

<!--
3-5 oraciones que respondan directamente la pregunta de análisis de la
introducción, conectando los tres resultados.
-->

[Redactar conclusiones.]

# Referencias

- [Cita del dataset]
- [Cualquier paquete de R con función poco común, o fuente teórica citada]

---

<!--
Recordatorios de entrega (no borrar hasta después del 14 de agosto 2026):
  - Documento técnico (15%): Markdown -> HTML, repo público de GitHub,
    con código y datos (o enlace a la fuente) — viernes 14 de agosto, 8:00 a.m.
  - Defensa oral grupal (10%): viernes 14 de agosto, todos deben intervenir.
  - Video individual en YouTube (5%): viernes 14 de agosto, 12:00 m.d.
    (si alguien no lo entrega a tiempo, pierde también el derecho a la
    defensa oral).
-->
